【裁判字號】    99,訴,3236
【裁判日期】    991214
【裁判案由】    清償借款
【裁判全文】
臺灣臺北地方法院民事判決              99年度訴字第3236號
原      告  信東資產管理股份有限公司
法定代理人  胡紹逸
訴訟代理人  蔡明宜
被      告  呂佳玲
            王文智
前列二人共同
訴訟代理人  龔驥群
上列當事人間清償借款事件，本院於民國99年11月30日言詞辯論
終結，判決如下：
    主  文
被告應連帶給付原告新臺幣伍拾玖萬陸仟陸佰參拾壹元，及其中
新臺幣肆拾陸萬肆仟玖佰捌拾陸元部分自民國九十八年一月十六
日起至清償日止，按年息百分之八點三計算之利息，並自民國九
十四年六月二十九日起至清償日止，按上開利率百分之二十計算
之違約金。
原告其餘之訴駁回。
訴訟費用被告連帶負擔。
    事實及理由
一、本件原告起訴時之法定代理人為胡寶月，嗣於訴訟繫屬中變
    更為胡紹逸，並由其具狀聲明承受訴訟，於法尚無不合，應
    予准許。
二、按訴狀送達後，原告不得將原訴變更或追加他訴，但擴張或
    減縮應受判決事項之聲明者，不在此限。民事訴訟法第255
    條第1項第3款定有明文。查原告起訴時訴之聲明為：被告應
    連帶給付原告新臺幣（下同）599,512元，及自民國93年1月
    16日起至清償日止，按年息8.3%計算之利息，並自93年1月
    16日起至清償日止，按上開利率20%計算之違約金。嗣於99
    年11月30日言詞辯論期日當庭變更聲明為：被告應連帶給付
    原告599,512元，及其中583,367元部分自98年1月16日起至
    清償日止，按年息8.3%計算之利息，並自94年6月29日起至
    清償日止，按上開利率20%計算之違約金。原告就訴之聲明
    變更部分，核屬減縮應受判決事項之聲明，揆諸前開說明，
    尚無不合，應予准許。
三、原告起訴主張：
（一）被告呂佳玲於89年6月20日邀同被告王文智為連帶保證人
      ，向訴外人安泰商業銀行股份有限公司（下稱安泰銀行）
      借款180萬元及340萬元2筆，借款期間均自89年6月20日起
      至109年6月20日止，利息則自撥款日起24個月期間內，分
      別按年息8.25%、7.6%固定計算，另自撥款日起滿24個月
      期間後，則均按安泰銀行當時基本放款利率加碼年息0.3%
      機動計算，且均自借款日起，以1個月為1期，依年金法按
      月平均攤還本息，遲延違約金部分，逾期在6個月以內者
      ，按上開利率10%，逾期超過6個月以上者，其超過6個月
      之部分，按上開利率20%加付違約金。嗣訴外人安泰銀行
      於92年12月12日將對被告等之債權、擔保物權及一切從屬
      權利依金融機構合併法第15條第1項第1款、第18條第3項
      之規定，一併讓與訴外人荷商柯泰資產管理股份有限公司
      臺灣分公司（下稱柯泰公司），並經柯泰公司向本院聲請
      92年度執字第24483號拍賣抵押物強制執行，然按債權比
      例分配後，僅受償執行費、利息、違約金、本金共5,376
      ,478元，尚有不足額本金599,512元，柯泰公司復依民法
      規定於97年6月11日將上開債權讓與原告，並依法通知被
      告，是系爭債權已合法移轉予原告，並已對債務人即被告
      等發生效力。為此，爰依消費借貸及連帶保證契約之法律
      關係提起本訴等語。
（二）聲明：被告應連帶給付原告599,512元，及其中583,367元
      部分，自98年1月16日起至清償日止，按年息8.3%計算之
      利息，並自94年6月29日起至清償日止，按上開利率20%計
      算之違約金。
四、被告呂佳玲、王文智則共同抗辯：
（一）被告所有之2棟房地拍賣所得合計為5,792,900元，遠超過
      被告之借款金額520萬元，原告應依民法第323條規定之法
      定抵充順序沖償被告之債務，即應先抵充費用42,697元及
      土地增值稅416,422元、次充利息790,719元、次充原本5,
      008,048元，故上開房地執行拍賣後，被告當時不足清償
      之金額，應為第1筆本金464,986元及自93年1月16日起至
      清償日止之利息，暨違約金131,645元，原告未依法定抵
      充順序沖償被告之債務，而請求被告給付本金599,512元
      及利息、違約金，自屬無據。
（二）又原告於97年6月11日起，始自柯泰公司受讓本案債權，
      而柯泰公司亦係受讓自安泰銀行，上開2債權讓與人於債
      權讓與當時，是否有將本案「已發生之利息債權」及「已
      發生之違約金債權」連貫且一併讓與後手，並明訂於各自
      「債權讓與證明書」中，若無合法受讓且無連貫性，則依
      最高法院71年台上字第4215號裁判及最高法院99年度第5
      次民事庭會議決議意旨，債權受讓人之權利不得大於讓與
      人之原則，原告對本案已發生之利息、違約金債權，自無
      請求權之存在。再者，縱原告業已合法受讓該「已發生」
      之利息、違約金債權，惟其請求權超過5年之部分，業均
      已罹於時效而消滅。此外，原告未依原契約約定之利率計
      算利息，亦顯有不當。是以，原告應僅得請求本金464,98
      6元，及依安泰銀行放款利率或法定利率計收自97年6月11
      日起之利息。
（三）聲明：原告之訴駁回。
五、得心證之理由：
（一）按讓與債權時，該債權之擔保及其他從屬之權利，隨同移
      轉於受讓人。但與讓與人有不可分離之關係者，不在此限
      。未支付之利息，推定其隨同原本移轉於受讓人。民法第
      295條定有明文。經查，本件原告主張上述被告借款及連
      帶保證，且原告受讓取得系爭債權包括已發生利息及違約
      金之事實，業據原告提出與陳述相符之借據2紙、本院民
      事執行處強制執行金額計算書分配表、債權讓與聲明書2
      紙、公告新聞紙、存證信函及掛號郵件收件回執為證。被
      告雖以安泰銀行讓與系爭債權予柯泰公司，及柯泰公司讓
      與系爭債權予原告時，未將本案已發生之利息、違約金債
      權一併讓與後手，原告對本案已發生之利息、違約金債權
      ，應無請求權之存在等語置辯。然訴外人安泰銀行對被告
      之系爭消費借貸及連帶保證債權既已讓與訴外人柯泰公司
      ，復由柯泰公司讓與原告，且觀諸渠等間債權讓與聲明書
      所約定轉讓之債權金額，均載有「未償本金餘額：新台幣
      伍佰萬捌仟零肆拾捌元、債權及該債權下一切權利、名義
      、義務及責任」、「本金新台幣伍佰萬零捌仟零肆拾捌元
      整及其利息、違約金、墊付費用及其擔保及其他附屬權利
      」等文字內容，堪認安泰銀行對被告之系爭債權本金、利
      息、違約金暨其擔保及其他從屬權利均已讓與柯泰公司，
      復讓與原告無疑，故被告此部分之抗辯，尚未可採。
（二）又按清償人所提出之給付，應先抵充費用，次充利息，次
      充原本；民法第323條前項有所明文。查系爭借款之擔保
      抵押物不動產經本院92年度執字第24483號強制執行拍賣
      ，拍賣價為5,792,900元之事實，有原告提出之分配表在
      卷可據，且為被告所不爭執；而上述拍賣價金之分配，其
      中執行費用為42,697元、土地增值稅416,422元，依據上
      述規定，自應先予扣除抵充；又系爭借款債權之原本未償
      債權本金分別為3,271,252元、1,736,796元，利息起算日
      為自91年2月21日起至93年1月15日止，利息利率其中本金
      3,271,25 2元部分分別為年利率百分之7.6（91年2月21日
      至91年6月20日）、百分之8.3（91年6月21日至93年1月15
      日），本金1,736,796元之部分分別為年利率百分之8.25
      （91年2月21日至91年6月20日）、百分之8.6（91年6月21
      日至93年1月15日），違約金則按約定，以逾期在6個月以
      內，按本金金額照所訂利率百分之10加付，逾期超過6個
      月部分，加倍計付，有分配表、借據在卷可據；如依此計
      算，則計算至93年1月15日止，上述債權本金應付利息為
      790,719元，違約金則為131,645元，被告於所提出卷附債
      權計算書所計算之利息、違約金應為正確；故依據上述抵
      充之次序規定，本院92年度執字第24483號強制執行事件
      所拍賣價5,792,900元扣除抵充執行費用42, 697元、土地
      增值稅416,422元後，應先再抵充利息790,719元，其次抵
      充本金3,271,252元、1,736,796元，經此計算，本件原告
      所得主張請求之債權本金未償餘額應為464,986元，另有
      未償違約金131,645元，方為正確；原告所提出之本院92
      年度執字第24483號分配表，計算之違約金金額有所誤差
      ，在此敘明。
（三）另被告雖抗辯系爭利息、違約金債權之請求權超過5年之
      部分，業均已罹於時效而消滅等語置辯。按消滅時效，自
      請求權可以行使時起算；開始執行行為或聲請強制執行，
      與起訴同有中斷消滅時效之效力；時效中斷者，自中斷之
      事由終止時，重行起算。民法第128條前段、第129條第2
      項第5款及第137條第1項分別定有明文。次按利息、紅利
      、租金、贍養費、退職金及其他1年或不及1年之定期給付
      債權，其各期給付請求權，因5年間不行使而消滅。民法
      第126條定有明文。另違約金之約定，為賠償給付遲延所
      生之損害，於債務人給付遲延時，債權人始得請求，既非
      定期給付之債務，其時效為15年而非5年（最高法院72年
      度台上字第1221號判決、95年度台上字第633號判決、96
      年度台簡上字第25號判決意旨參照）。經查，本件原告就
      利息起算日，已減縮自98年1月16日起算，故被告抗辯有
      部分利息已罹於時效之抗辯，本院即無庸再為審酌；又系
      爭借據第4條第2項均明載：「本息遲延違約金，逾期在6
      個月以內部分，按本金金額照上述所訂利率10%加付，逾
      期超過6個月部分，照上項標準加倍計付」，僅約定債務
      人給付遲延後應按一定利率及遲延日數計算違約金，並未
      約定債務人給付遲延後應定期給付違約金，是原告之違約
      金債權，並非定期給付債權，依上開說明，自無適用民法
      第126條5年時效之餘地，而仍應適用15年之消滅時效。再
      者，本件借款債權前經本院以92年度執字第24483號強制
      執行程序，拍賣被告就系爭借款之擔保物，並經本院93年
      3月4日製作之分配表分配執行受償金額等情，有本院民事
      執行處強制執行金額計算分配表在卷可稽。揆諸前揭規定
      ，原告之違約金請求權消滅時效自其聲請強制執行時已中
      斷，並自上開強制執行程序終結時即93年間重行起算15年
      ，而原告係於99年6月14日聲請本院以99年度司促字第150
      36號對被告發支付命令，並因被告聲明異議而視為起訴，
      故其違約金請求權尚未於罹於時效，被告就借款違約金部
      分提出時效抗辯拒絕給付，並無足取。
（四）綜上所述，本件原告所得主張請求之債權本金未償餘額應
      為464,986元，另有未償違約金131,645元，合計為596,63
      1元，又系爭借款契約，雖原先約定按期清償，利息採取
      機動利率計算，然被告因違約而喪失期限利益，依據系爭
      借款之約定書約定內容，全部債務均視為已到期，則債權
      人對於債務人之消費借貸返還請求權已經發生，就已發生
      之債務，自應以違約當時之利率計算利息，所有機動利率
      即已固定，故原告依據消費借貸及連帶保證契約之法律關
      係，請求被告連帶給付原告596,631元，及其中464,986元
      部分自98年1月16日起至清償日止，按違約當時之年息8.3
      %計算之利息，並自94年6月29日起至清償日止，按上開利
      率20%計算之違約金，為有理由，應予准許，逾此之請求
      ，則無理由，應予駁回。
六、本件判決基礎已臻明確，兩造其餘攻擊防禦方法及舉證，於
    判決結果無影響，毋庸一一論列，附此敘明。
七、訴訟費用負擔之依據：民事訴訟法第79條、第85條第2項。
中    華    民    國    99    年    12    月    14    日
                  民事第二庭    法  官  陳杰正
以上正本係照原本作成。
如對本判決上訴，須於判決送達後20日內向本院提出上訴狀。如
委任律師提起上訴者，應一併繳納上訴審裁判費。
中    華    民    國    99    年    12    月    14    日
                                書記官  王怡屏

司法院資訊處製作；財團法人民間司法改革基金會備份。
